臺北高等行政法院判決　　　　　　　　　　　　　　　九十二年度簡字第六六七號
　　原　　　告　甲○○
　　被　　　告　臺北市政府勞工局
　　代　表　人　嚴祥鸞（局長）
　　訴訟代理人　丁○○
　　　　　　　　乙○○
　　　　　　　　丙○○
右當事人間因身心障礙者保護法事件，原告不服臺北市政府中華民國九十二年八月十
四日府訴字第○九二一六九五八六○○號訴願決定，提起行政訴訟。本院判決如左：
    主  文
訴願決定撤銷。
原告其餘之訴駁回。
訴訟費用由被告負擔。
    事  實
一、事實概要：緣臺北市政府警察局大安分局（以下簡稱大安分局）於八十八年一月
    七日二十一時三十分臨檢「沅美容護膚中心」（地址：臺北市大安區○○○路○
    段八十七號六樓），查認原告從事按摩工作，即移請臺北市政府勞工局（以下簡
    稱勞工局）處理。勞工局認原告係非視覺障礙者從事按摩業，已違反身心障礙者
    保護法第三十七條第一項之規定，爰依同法第六十五條規定，以八十八年一月二
    十二日北市勞三字第八八二○一六一二○一號違反身心障礙者保護法案件處分書
    ，處以原告新臺幣（以下同）一萬元罰鍰。嗣相關業務於八十八年三月一日自勞
    工局移撥臺北市政府社會局（以下簡稱社會局），社會局查得原告未於期限內繳
    納罰鍰，乃以九十二年二月二十六日北市社三字第○九二三一四六一二○○號函
    通知原告繳納前揭處分之罰鍰。原告不服，於九十二年三月十四日向社會局提出
    陳情，經社會局以九十二年四月十八日北市社三字第○九二三二○五八八○○號
    函復原告建請其提起訴願以為救濟，嗣原告提起訴願，經臺北市政府以九十二年
    八月十四日府訴字第○九二一六九五八六○○號訴願決定認定社會局九十二年二
    月二十六日北市社三字第○九二三一四六一二○○號函之內容並非行政處分，乃
    不受理訴願，原告猶不服，遂提起本件行政訴訟。
二、兩造聲明：
  (一)原告聲明：1.訴願決定及原處分均撤銷。
              2.訴訟費用由被告負擔。
  (二)被告聲明：駁回原告之訴。
三、兩造之爭點：1.勞工局八十八年一月二十二日北市勞三字第八八二○一六一二○
                  一號處分書是否合法送達原告？
                2.訴願決定認定原告訴願之標的係社會局九十二年二月二十六日北
                  市社三字第○九二三一四六一二○○號函，並認定該函內容並非
                  行政處分，是否適法？
                3.原告主張其身分證曾遺失，非屬本案發生時之當事人，是否為有
                  理由？
  (一)原告主張之理由：
    1.按「原行政處分機關裁撤或改組，應以承受其業務之機關視為原行政處分機關
      ，比照前七條之規定，向承受其業務之機關或其直接上級機關提起訴願。」為
      訴願法第十一條所明定。次按「人民不服官署之處分而提起訴願，依訴願法第
      四條第一項規定，固應於官署之處分書達到之次日起三十日之期限內為之。但
      如官署為處分而未送達處分書，則人民自可隨時提起訴願，不生逾限與否之問
      題，司法院院解字第三六四五號解釋甚明。」改制前行政法院四十六年判字第
      九十六號著有判例。
    2.查原告於八十八年時曾遺失國民身分證件，有於八十七年九月十日補發之國民
      身分證可證，本案原告身份證被盜用，當時原告在租車公司上班，有薪資所得
      證明可稽；勞工局於八十八年一月二十二日為處分時，僅以大安分局之報告即
      處分原告，未曾查證，乃有違反憲法上保障人民之權利。另查勞工局八十八年
      一月二十二日北市勞三字第八八二○一六一二○一號處分書，原告並未收受送
      達，依前揭改制前行政法院判例之意旨，自不對原告發生效力，今被告以不發
      生法律上效力之行政處分函知原告為行為，自無法律上之依據。行政機關行使
      公權力，就特定具體之公法事件所為對外發生法律上效果之單方行政行為，皆
      屬行政處分，不因其用語、形式以及是否有後續行為或記載不得聲明不服之文
      字而有異。若行政機關以通知書名義製作，直接影響人民權利義務關係，且實
      際上已對外發生效力者，仍屬行政處分。況原告係針對該處罰一萬元之行政處
      分不服，即不服勞工局八十八年一月二十二日北市勞三字第八八二○一六一二
      ○一號處分書。
    3.綜上所述，被告所為處分顯有違誤，訴願決定亦未詳加審究，復予駁回，均難
      令人信服。
  (二)被告主張之理由：
    1.按身心障礙者保護法第三十七條第一項前段規定：「非本法所稱視覺障礙者不
      得從事按摩業．．．。」同法第六十五條規定：「違反第三十七條第一項者，
      處新臺幣一萬元以上三萬元以下罰鍰，並限期改善。前項違法事件如於營業場
      所內發生，並依前項標準加倍處罰營業場所負責人或所有權人。」次按內政部
      八十五年八月十四日台（八五）內社字第八五八○五八六號函示：「二、依據
      按摩業管理規則第四條規定：『按摩業之手技包括：輕擦、揉捏、指壓、扣打
      、震顫、曲手、運動及其他特殊手技。』因此，有關病理按摩、美容中心等行
      業，其招牌既以標明指壓等涉及按摩之行為者，當列為稽查對象及依按摩業管
      理規則辦理。三、至以變相之推拿、或無（或未使用）瘦身、護膚美容設備，
      卻有運用『手技』為消費者服務之實者，如未當場發現其從事按摩時，自不宜
      謂其係現場從事按摩；然知其已承認有從事違法之按摩行為，且有事實足資證
      明者，當依殘障福利法及按摩業管理規則處理之。」
    2.經查本案有關訴願標的部分，經社會局向原告查證後（電話紀錄），並請原告
      以傳真補送訴願補充狀更改訴願標的，更正為臺北市政府勞工局八十八年一月
      二十二日北市勞三字第八八二○一六一二○一號處分書。有關原告於行政訴訟
      補正書狀中表示按訴願法十一條規定「原行政處分機關裁撤或改組，應以承受
      其業務之機關．．．」該按摩業管理業務由勞工局移撥社會局接續辦理，係因
      身心障礙者保護法主管機關修正為省（市）政府社會處（局），並非因勞工局
      裁撤或改組，因此社會局依訴願法第十三條之規定將原告訴願案移請原處分機
      關即勞工局卓處，於程序上並無不合。
    3.而社會局自承接按摩業管理業務，對於因違反身心障礙者保護法第三十七條受
      處分而未依限繳納罰鍰者，均會辦理罰鍰催繳，並依現行規定送達（須送至最
      新戶籍住址），且辦理催繳時均會檢附原處分書影本及罰緩繳納劃撥單，目的
      讓受處分人再次確定違規時間、地點、受處分原因及方便受處分人繳納罰鍰。
      查社會局於九十二年二月二十二日已以雙掛號寄出催繳通知函及原處分書影本
      送達原告，並有九十二年三月五日中華郵政掛號郵件收執回執為證。原告訴稱
      「行政機關行使公權力．．．」故自可對被告所寄催繳函提行政訴訟部分，社
      會局所寄罰鍰催繳通知函是否屬於行政處分，臺北市政府訴願審議委員會亦於
      訴願決定書中明敘。訴願委員會審議時未採用原告補送訴願補充狀更改訴願標
      的部分，經向訴願審議委員會承辦人洽詢，表示曾請原告寄送經簽名之訴願補
      充書正本，但原告均未寄送，所以僅能就原訴願書中針對不服社會局所開立之
      催繳函來辦理審議。
    4.另查本案原告於臨檢筆錄中陳述：「問：右述年籍是否正確？執業為何？答：
      正確，是我本人無誤，目前是三元護膚中心美容師。問：你今因何事製作筆錄
      ？答：因為警方臨檢時查獲（右述時地）我在Ａ６包廂為男客林○○做上半身
      穴道推拿（背部）所以才製作筆錄。問：你有無美容師執照？有無眼疾？答：
      沒有，有點近視。問：男客林○○何時進入消費？你如何服務男客林○○？答
      ：大約晚上二十一時二十分來本店消費，男客先自己穿本店供應的和服，然後
      再做穴道推拿及臉部保養。問：消費如何？與公司如何分帳？答：推拿及保養
      一百分鐘計新台幣貳仟陸佰元，公司壹仟肆佰元，我拿壹仟貳佰元。（兩百元
      為清潔費，係五五分帳）問：你於何時至本店服務？對本案有無補充？答：八
      十七年十一月初至本店從事美容師。沒有。」客人林○○於員警臨檢筆錄中陳
      述：「問：今為何製作詢問筆錄？答：因今日我至北市大安區○○○路○段八
      十七號大樓按摩。問：你於右述地點之何房間作按摩？答：我在和平東路三段
      八十七號大樓之Ａ６房間作按摩。問：你至地點（本居沅SANUHN國際美容名店
      ）做哪些服務？答：我到本店時先到Ａ６房間接受女服務員（甲○○六十五年
      七月二十四日生、住北市○○○路○段一八五號三樓）按摩頸部、頭部及腰部
      。」原告替客人從事背部等身體按摩，並於臨檢記錄按捺可稽，已違反身心障
      礙者保護法第三十七條第一項規定「非本法所稱視覺障礙者不得從事按摩業．
      ．．」，依視覺障礙者從事按摩業資格認定及管理辦法（原按摩業管理規則）
      第四條規定：「按摩業之手技包括：輕擦、揉捏、指壓、叩打、震顫、曲手、
      運動及其他特殊手技。」有關坊間業者以推拿、瘦身及護膚美容等行業運用各
      種手技提供消費性服務，是否涉及從事或兼營按摩業等相關疑義，內政部於八
      十五年八月十四日台八五內社字第八五八○五八六號函已有明示，勞工局對原
      告依法裁處，並無不妥。
    5.有關原告表示身份遭冒用，並於陳情時向社會局提示八十七年九月十日補發身
      分證影本及八十八年度所得扣繳憑單。經社會局向大安分局調閱本案警察局臨
      檢紀錄表，確有甲○○簽名及按捺指紋，基本資料亦無誤，如要核對原告簽名
      字跡，尚難辨認，如欲進行指紋核對，經社會局連絡大安分局表示：因國內尚
      未建立全國指紋檔（尤其女性），於查證上有困難。
    6.次查原告所提身分證影本為八十七年九月十日補發，而警方查獲時間間為八十
      八年一月八日，臨檢記錄中甲○○表示為八十七年十一月至該店工作，因無法
      從紀錄上判別臨檢當時所出示之身分證明是否為陳君所遺失的身分證抑或是補
      發後的新證件或其他證件，所以原告所提身分證補發紀錄自難作為認定身分遭
      冒用之有利證據。而所得扣繳憑單部分，經社會局向國稅局文山稽徵所查證，
      確有該紀錄，但該營業場所華富小客車租賃有限公司負責人陳豐田為原告父親
      ，且該扣繳憑單所得二二、九一八元給付時間也僅能認定為八十八年度之所得
      （一年內之所得），無法證明原告是否真有在父親所屬分公司上班？且警方臨
      檢時間為晚上二十一時三十分，原告是否有夜間兼職亦不得而知，僅憑該扣繳
      憑單亦無法作為原告於警方製作筆錄證明時之不在場證明，是故，原告所提示
      證據均無法直接證明本案發生時其身分確遭冒用。為詳查本案，社會局另向中
      央健保局及勞工保險局調查原告健、勞保投保情形，本案華富小客車租賃有限
      公司依規定應為其員工投保，如原告確實在華富小客車租賃有限公司上班，應
      有投保紀錄，但經查並無原告投保紀錄，因此亦無法明確證實原告有在其父親
      經營之華富小客車租賃有限公司工作。又警方臨檢製作談話筆錄時，均會核對
      身分資料，基於信任警察辦案資料之正確性及公正性，在無直接證據可資證明
      原告身分遭冒用下，建請維持原處分。綜上所述，原告之訴為無理由。
    理  由
一、按訴願法第十一條規定：「原行政處分機關裁撤或改組，應以承受其業務之機關
    視為原行政處分機關，比照前七條之規定，向承受其業務之機關或其直接上級機
    關提起訴願。」本件按摩業管理業務於八十八年三月一日由勞工局移撥社會局辦
    理，係因身心障礙者保護法「主管機關」修正為省（市）政府社會處（局），並
    非因勞工局裁撤或改組，此種業務移撥與機關裁撤或改組之情，尚屬有間。又行
    政訴訟法第一百十條第一項前段所規定之當事人恆定原則，應係指為訴訟標的之
    法律關係，於行政訴訟繫屬中，移轉於第三人情形下，始有適用，以避免出讓訴
    訟標的之訴訟當事人，因對訴訟標的之管理權不復存在而喪失其適格當事人之訴
    訟上地位。本件機關間業務移撥，要非屬為訴訟標的法律關係之移轉，無當事人
    恆定原則之適用，惟業務移撥後，移出之機關，就該業務事項涉訟，即難謂有繼
    續實施訴訟之權能，而應由接辦該項業務之機關聲明承受訴訟（最高行政法院九
    十二年度四月份庭長法官聯席會議決議參照），本件按摩業管理業務於九十三年
    一月一日由社會局移撥回勞工局，勞工局於九十三年一月六日具狀聲明承受訴訟
    ，有其聲明承受訴訟狀附卷可按，核無不合，爰列勞工局為本件當事人，先予敘
    明。
二、查大安分局於八十八年一月七日二十一時三十分臨檢「沅美容護膚中心」（地址
    ：臺北市大安區○○○路○段八十七號六樓），查認原告從事按摩工作，即移請
    勞工局處理。勞工局認原告係非視覺障礙者從事按摩業，已違反身心障礙者保護
    法第三十七條第一項之規定，爰依同法第六十五條規定，以八十八年一月二十二
    日北市勞三字第八八二○一六一二○一號違反身心障礙者保護法案件處分書，處
    以原告一萬元罰鍰。嗣相關業務於八十八年三月一日自勞工局移撥社會局，社會
    局查得原告未於期限內繳納罰鍰，乃以九十二年二月二十六日北市社三字第○九
    二三一四六一二○○號函通知原告繳納前揭處分之罰鍰。原告不服，於九十二年
    三月十四日向社會局提出陳情，經社會局以九十二年四月十八日北市社三字第○
    九二三二○五八八○○號函復原告建請其提起訴願以為救濟，嗣原告於九十二年
    四月二十三日補提訴願書，經臺北市政府以九十二年八月十四日府訴字第○九二
    一六九五八六○○號訴願決定認定社會局九十二年二月二十六日北市社三字第○
    九二三一四六一二○○號函之內容並非行政處分，乃不受理訴願，原告猶不服，
    遂提起本件行政訴訟等情，有勞工局八十八年一月二十二日北市勞三字第八八二
    ○一六一二○一號處分書、社會局九十二年二月二十六日北市社三字第○九二三
    一四六一二○○號函、陳情書、訴願書及台北市政府訴願決定書等附卷可稽，復
    為兩造所不爭，堪信為真實。
三、按「人民對於中央或地方機關之行政處分，認為違法或不當，致損害其權利或利
    益者，得依本法提起訴願。但法律另有規定者，從其規定。」、「本法所稱行政
    處分，係指中央或地方機關就公法上具體事件所為之決定或其他公權力措施而對
    外直接發生法律效果之單方行政行為」、「訴願人在第十四條第一項所定期間向
    訴願管轄機關或原行政處分機關作不服原行政處分之表示者，視為已在法定期間
    內提起訴願。但應於三十日內補送訴願書。」、「受理訴願機關必要時得通知訴
    願人、參加人或利害關係人到達指定處所陳述意見。」分別為訴願法第一條第一
    項、第三條、第五十七條、第六十三條第二項所明定。
四、本件勞工局八十八年一月二十二日北市勞三字第八八二○一六一二○一號違反身
    心障礙者保護法案件處分書，經函寄原告營業處及戶籍地址，均遭退回，未完成
    送達，直至社會局接辦始以九十二年二月二十六日北市社三字第○九二三一四六
    一二○○號函通知原告繳納前揭處分之罰鍰並附上揭勞工局原處分函影本，原告
    於九十二年三月五日收受送達，有社會局九十二年三月十七日便箋、同年四月十
    六日簽及送達回執可稽。原告嗣於九十二年三月十四日向社會局提出陳情（依上
    揭訴願法第五十七條規定及保護人民權益考量，應解為當事人真意係提起訴願）
    ，並於九十二年四月二十三日補提訴願書。就原告訴願之標的為何？係對勞工局
    八十八年一月二十二日北市勞三字第八八二○一六一二○一號違反身心障礙者保
    護法案件處分書？抑針對社會局九十二年二月二十六日北市社三字第○九二三一
    四六一二○○號催繳函不服？社會局承辦人員（約聘督導員丁○○）曾於九十二
    年五月十四日以電話向原告查詢確認，原告答稱：「當然是針對勞工局開的處分
    ，因為我的身份遭冒用。」等語，有社會局公務電話紀錄附卷可按。又原告於九
    十二年五月十四日訴願程序中並以傳真具狀表明訴願標的為上揭勞工局處分而非
    社會局催繳函，亦有其訴願補正狀可佐。原告於本院亦表明係針對該處罰一萬元
    之行政處分不服，即不服勞工局八十八年一月二十二日北市勞三字第八八二○一
    六一二○一號處分書等語明確（見本院九十三年一月八日準備程序筆錄）。本件
    訴願機關就原告不服提起訴願之標的為何，既有疑義，基於保障人民權益，自應
    為必要調查，並得參酌訴願法第六十三條第二項規定，於必要時得通知訴願人到
    達指定處所陳述意見，予以適當闡明，以究明原告真意。詎本件訴願機關，未注
    意及此，逕認原告係對社會局九十二年二月二十六日北市社三字第○九二三一四
    六一二○○號催繳函不服，提起訴願，並以社會局前函僅係通知訴願人繳納罰鍰
    ，核其內容並非行政處分為由，自程序上為不受理決定；揆諸前揭說明，自有未
    合。
五、次按「人民不服官署之處分而提起訴願，依訴願法第四條第一項規定，固應於官
    署之處分書達到之次日起三十日之期限內為之。但如官署為處分而未送達處分書
    ，則人民自可隨時提起訴願，不生逾限與否之問題，司法院院解字第三六四五號
    解釋甚明」改制前行政法院四十六年判字第九十六號著有判例。查本件勞工局八
    十八年一月二十二日北市勞三字第八八二○一六一二○一號違反身心障礙者保護
    法案件處分書，經函寄原告營業處及戶籍地址，均遭退回，未完成送達，原告係
    直至九十二年三月五日始收受勞工局處分書影本，已如前述；依上說明，原告對
    於勞工局前揭裁罰之行政處分提起訴願之法定期間，應自收受送達之次日起算，
    而原告既已於九十二年三月十四日表示不服，提出陳情，自應認於法定期間內對
    於勞工局之處分提起訴願，併予敘明。
六、綜合上述，本件訴願機關就原告提起訴願之標的為何，未為必要之調查，亦未通
    知訴願人陳述意見或予以適當闡明，即逕認原告係對社會局九十二年二月二十六
    日北市社三字第○九二三一四六一二○○號催繳函提起訴願，並以該催繳函內容
    並非行政處分，自程序上為不受理決定，容有未洽；原告起訴雖未以此指摘，惟
    此乃本院依職權調查事項，既有未合，自應撤銷，由訴願機關台北市政府依本院
    法律見解，另為適法處理。至原告其他請求（即訴請撤銷前揭原處分機關勞工局
    裁罰處分），因訴願機關尚未為適法之處理前，「程序未行，結論未定」，本院
    無從逕為判決，應予駁回。又本件適用簡易訴訟程序，爰不經言詞辯論逕為判決
    。
據上論結，本件原告之訴為一部有理由，一部無理由，爰依行政訴訟法第一百零四條
、民事訴訟法第七十九條但書、行政訴訟法第二百三十三條第一項，判決如主文。
中　　　華　　　民　　　國　　九十三　　年　　　一　　　月　　 十九 　　日
                 臺 北 高 等 行 政 法 院   第 六 庭
                                           法    官　林樹埔
本件以訴訟事件所涉及之法律見解具有原則性者為限，始得於本判決送達後二十日內
向本院提出上訴狀並表明上訴理由，如已於本判決宣示後送達前提起上訴者，應於判
決送達後二十日內補具上訴理由（均按他造人數附繕本），且經最高行政法院許可後
方得上訴。
中　　　華　　　民　　　國　　九十三　　年　　　一　　　月　　 十九 　　日
                                           書 記 官  吳芳靜
